臺灣板橋地方法院刑事判決　　　　　　　 96年度交易字第5號
公　訴　人　臺灣板橋地方法院檢察署檢察官
被　　　告　乙○○
上列被告因業務過失傷害案件，經檢察官提起公訴（95年度偵字
第23990 號），本院判決如下：
    主  文
乙○○從事業務之人，因業務上之過失傷害人，處有期徒刑肆月
，如易科罰金，以佰元折算壹日。
    事  實
一、乙○○為計程車司機，係以從事駕駛為業務之人。其於民國
    95年3 月11日下午6 時許，駕駛車牌號碼U3-828號營業小客
    車，停靠臺北縣板橋市○○路○ 段152 號路旁排班，於開啟
    駕駛座車門下車時，理應注意行人、其他車輛，並讓其先行
    ，而依當時情況，日間天候為晴，有自然光線，視距良好，
    並無不能注意情事，竟疏未注意，即貿然開啟，適同向無照
    駕駛之丙○○騎乘車牌號碼QTO-925 號機車，搭載1 只皮箱
    ，行駛至該處，因閃避不及，渠機車手把及搭載之旅行箱擦
    撞乙○○所駕車輛之前述車門，乃人車倒地，致丙○○受有
    右側尺骨骨折、右側肩峰骨骨折、左側第4 及第5 掌骨骨折
    等傷害。乙○○於承辦警員發覺其犯罪前，自首犯罪，並接
    受裁判。
二、案經丙○○訴由臺北縣政府警察局海山分局報請臺灣板橋地
    方法院檢察署檢察官真偵查起訴。
    理  由
一、程序方面：按被告以外之人於審判外之陳述，雖不符前四條
    之規定，而經當事人於審判程序同意作為證據，法院審酌該
    言詞陳述或書面陳述作成時之情況，認為適當者，亦得為證
    據；當事人、代理人或辯護人於法院調查證據時，知有第一
    百五十九條第一項不得為證據之情形，而未於言詞辯論終結
    前聲明異議者，視為有前項之同意，刑事訴訟法第159 條之
    5 定有明文。查在卷之承辦警員許景嵐95年同月11日晚間8
    時至翌日凌晨0 時員警工作紀錄簿、同年11月2 日晚間7 時
    45分許工作紀錄簿、同年11月2 日職務報告、採證警員鍾家
    震同年11月2 日晚間11時50分許刑案現場勘查紀錄表等文書
    內容，均為上開警員於審判外之陳述，被告乙○○就此於言
    詞辯論終結前並未聲明異議，是應具證據能力，合先敘明。
二、訊據被告固不否認其於上開時、地，駕駛前揭車輛排班候客
    ，然矢口否認有何過失行為，並辯稱：其係因聽見車外撞擊
    聲，遂開啟車門觀看，即見告訴人丙○○跌坐在地，且與另
    一機車騎士發生爭執，故告訴人機車並非撞擊其車門致跌傷
    ，此由其計程車車門並無擦撞痕跡可證，而據告訴人之夫於
    事後告知，告訴人於跌倒在地時，意識已昏沈，又其協助告
    訴人通知渠嫂甲○○到場，甲○○竟誤會其陳述，反認其係
    肇事者，其復出於好意，為使告訴人得申請強制汽車責任保
    險之給付，以小事化無，遂先至警局備案，並陳稱其因打開
    車門，致告訴人機車擦撞而肇事，惟此非實情，蓋倘告訴人
    確係擦撞其車門，則渠受傷部位不應在左腳及右肩，本件應
    係告訴人無照駕駛，且搭載超出車身之旅行箱，於與其他機
    車擦撞後跌倒，並遭其他車輛壓傷所致等語。
三、經查：
  (一)證人即告訴人丙○○於本院審理時結證：斯時，渠騎乘機車
    方因綠燈起步，騎乘約10公尺許，距紅線違規停車之被告計
    程車1 公尺許，因其突然開啟車門，渠不及反應，即因機車
    手把暨所載旅行箱擦撞被告車門，致渠機車往左前方滑倒，
    身體為機車壓住，且跌坐斑馬線上，無法爬起，後方騎乘12
    5CC 之機車騎士遂停下，前來攙扶，該機車跟在渠後方，是
    以不可能與渠擦撞，而因渠嫂甲○○在遠東百貨公司附近，
    渠遂請被告通知伊至現場，被告即向甲○○表示，當時其為
    取後座開水，開啟車門，不慎肇事，而渠原以為僅係擦傷，
    故由被告將渠搭載至診所就診，但發覺情況嚴重，遂轉診至
    亞東紀念醫院，於翌日開刀，約3 、4 日後，被告與其配偶
    、岳父來院探望，並提出已填妥之強制汽車責任保險申請書
    ，被告已在其上打勾、簽名、蓋章等語（參見本院卷第35頁
    至第39頁）。又證人甲○○亦於本院審理時結稱：伊在遠東
    百貨公司附近開店，本件車禍發生是日，被告前來通知後趕
    赴現場，告訴人坐在被告計程車附近，係經移至路旁，伊詢
    問告訴人究竟，告訴人表示渠甫綠燈起步直行，被告適打開
    車門，撞及渠機車，伊又質之被告，被告則表示其欲下車拿
    水，向後觀看，認後方並無車輛，故開啟車門，告訴人恰經
    過該處，撞及其車門，嗣被告認有擋住後方排班車輛之虞，
    欲移動車輛至百貨公司後方，伊恐被告逃離，乃予以阻止，
    並追及之，被告尚表示其車門遭撞壞等語（參見本院卷第41
    頁至第43頁），相核並無歧異，並有在卷之車禍現場監視錄
    影帶翻拍照片、友聯產物保險股份有限公司汽車險賠案應備
    文件表、汽車肇事賠償給付結案同意書、強制汽機車責任保
    險款付第三人同意書等可憑，在在足見係因被告開啟車門肇
    事至明。
  (二)告訴人指稱，渠機車右手把有因本件車禍產生裂痕乙節，查
    依卷附之告訴人機車照片，尚難具體判斷該機車右手把塑膠
    皮末端是否有因擦撞而破裂（參見偵查卷第25頁）；又被告
    辯稱，其車輛車門並無任何擦撞痕跡乙節，警方於95年4 月
    14日拍攝之照片，因該照片並非清晰，本院亦難遽而判斷，
    故難憑此逕認兩造所辯是否屬實；另95年11月2 日晚間7 時
    45分許員警許景嵐工作紀錄簿載明告訴人機車「經採證人員
    鍾家震鑑視，未發現有類似油漆之痕跡。」（參見偵查卷第
    55頁），同日員警許景嵐職務報告亦敘明，經檢視告訴人機
    車車損部位，車頭斜板左側邊緣及右側手把塑膠皮末端等處
    之刮擦痕，均未發現有任何油漆轉移稽證（參見偵查卷第51
    頁），復有同日職務報告、同日晚間11時50分許刑案現場勘
    查紀錄表可按。惟存卷之95年3 月11日晚間8 時至翌日凌晨
    0 時員警工作紀錄簿先依被告報案記載：「第一當事人（按
    即被告）稱，其車門打開後，遭第二當事人（按即告訴人）
    騎乘機車撞倒其車門。」嗣又依被告另次至警局補陳而加記
    ：「第一當事人稱，其車門打開約15公分，便遭第二當事人
    撞上，當時第二當事人機車前座有擺設乙只約超過把手5 公
    分的旅行箱。」（參見偵查卷第32頁），被告並均於該紀錄
    上簽名、捺印，此則顯可謂業經被告確認之事實，姑不論被
    告先後向警方陳述之內容是否一致，然就其開啟車門肇事乙
    節，其於是時向警方陳述之內容，適與證人丙○○、甲○○
    所證前詞，契合無誤，從而，可知證人丙○○、甲○○之證
    言不虛，故足信取，換言之，其推稱系爭車禍乃另一機車與
    告訴人擦撞云云，委無足取。次以，告訴人之機車係綠燈起
    步，行車時速約3 、40公里（參見本院卷第36頁），故車速
    非快，且係於渠起步後約10公尺，即發生車禍（亦參見本院
    卷第36頁），是足見告訴人機車之行進慣性非大，而本件係
    告訴人機車右把手塑膠皮處、腳踏板旅行箱與被告計程車車
    門發生擦觸，以前述告訴人機車之動力慣性及機車、旅行箱
    擦觸部位之材質以觀，雙方車輛於發生擦撞後，未留下油漆
    轉移稽證，仍合於情理，甚且以被告車輛車門之硬度，輕微
    碰撞，即足使行進中之機車不穩倒地，而非必然使被告之計
    程車車門產生嚴重壞損，準此，縱無由自被告計程車車門發
    現撞擊痕跡，基於前述說明，猶難謂即得為被告有利之認定
    。
  (三)按因汽車交通事故致受害人體傷、殘廢或死亡者，加害人不
    論有無過失，在相當於本法規定之保險金額範圍內，受害人
    均得請求保險賠償給付；本法所稱加害人係指汽車交通事故
    之行為人強制汽車責任保險；本法所稱受害人係指因汽車交
    通事故遭致體傷、殘廢或死亡之人；本法所稱汽車交通事故
    係指因所有或使用或管理汽車所致受害人體傷、殘廢或死亡
    之事故，強制汽車責任保險法第5 條、第9 條、第10條分別
    定有明文。職此，強制汽車責任保險給付之請領，必有一造
    為汽車交通事故之加害人、一造為受害人。本件被告急於告
    訴人受傷後，旋提出上述友聯產物保險股份有限公司汽車險
    賠案應備文件表、汽車肇事賠償給付結案同意書、強制汽機
    車責任保險款付第三人同意書，以使告訴人申請強制汽車責
    任保險給付，衡諸常情，其無非係自認為系爭車禍之加害人
    。被告嗣於95年4 月15日凌晨0 時47分許之警詢筆錄中供稱
    ，如上報案記載：「第一當事人（按即被告）稱，其車門打
    開後，遭第二當事人（按即告訴人）騎乘機車撞倒其車門。
    」係為申請強制汽車責任保險給付予告訴人之故，又其後請
    警方加註「第一當事人稱，其車門打開約15公分，便遭第二
    當事人撞上，當時第二當事人機車前座有擺設乙只約超過把
    手5 公分的旅行箱。」之補充，係認告訴人亦有過失等語（
    參見偵查卷第6 頁），秉此觀之，其向警方陳述之事實，均
    不否認其開門之行為乃本件肇事之原因，而此被告自白，與
    前揭事證相牟，自係合於事實。準此，被告其後再三執稱其
    並無開啟車門乙事，空言否認過失，殊非可採。
  (四)次按，汽車臨時停車或停車，開啟或關閉車門時，應注意行
    人、其他車輛，並讓其先行，道路交通安全規則第112 條第
    3 項規定綦詳，此規定應為職業駕駛人之被告所熟稔，並得
    遵守者。查依當時情況，日間天候為晴，有自然光線，視距
    良好，有道路交通事故調查報告表(一)附卷可證，本院復查無
    被告有其他不能注意情事。又告訴人因本件車禍受有右側尺
    骨骨折、右側肩峰骨骨折、左側第4 及第5 掌骨骨折等傷害
    ，則有亞東紀念醫院診斷證明書在卷可佐。承此，本件被告
    之過失行為與告訴人之傷害間，確有因果關係。
  (五)復按，未領有駕駛執照駕駛機器腳踏車，道路交通管理處罰
    條例第21條第1 項第1 款定有處罰規定。道路交通安全規則
    第50條第1 項前段亦明確闡釋，汽車駕駛執照為駕駛汽車之
    許可憑證。查告訴人無照駕駛之事實，業經告訴人自承在卷
    （參見本院卷第40頁），渠未經考驗取得駕駛執照，亦即不
    具主管機關所認許之騎乘機車基本能力，渠竟貿然騎乘機車
    ，不祗無視於其他用路人安全，就本件車禍言之，無乃創設
    法律上不能容許之危險，自應負與有過失之責任，然此仍不
    能脫免前述被告對其過失行為應承擔之過失罪責。
  (六)另按，依道路交通安全規則第88條第1 項第1 款規定，機器
    腳踏車附載物品高度不得超過駕駛人肩部，寬度不得超過把
    手外緣十公分。茲據被告於報案後之第2 次陳述，係稱告訴
    人搭載之旅行箱，其直立高度超過告訴人機車把手5 公分云
    云，已如前述，然依承辦警員於95年4 月1 日採證時，將告
    訴人旅行箱直置告訴人機車腳踏板處，該旅行箱主體高度仍
    在告訴人機車把手以下，連同其提把高度，充其量亦約末在
    該機車把手下緣，有採證照片附卷可參（參見偵查卷第27頁
    ），是告訴人雖載有旅行箱，然此非可逕認亦違反規定，而
    應併負與有過失之責。
  (七)綜上所見，本件被告過失行為之事證已臻明確，其犯行堪為
    認定，應依法論科。
四、被告行為後，刑法施行法已於民國95年6 月14日增訂第1 條
    之1 ，並自同年7 月1 日施行，將刑法分則編所定罰金之貨
    幣單位均改為新臺幣，並將罰金數額分別提高為30倍或3 倍
    ；另刑法第33條第5 款關於罰金刑之規定、第41條第1 項關
    於易科罰金折算標準之規定，則於94年2 月2 日修正公布，
    並同自95年7 月1 日施行。而新修正刑法第2 條第1 項規定
    「行為後法律有變更者，適用行為時之法律。但行為後之法
    律有利於行為人者，適用最有利於行為人之法律」，即行為
    後法律有變更者，應為「從舊從輕」之比較，針對刑法修正
    變更之部分，自應就有利或不利於被告之一切相關情狀，綜
    其全部罪刑之結果而為比較，以定其應適用之法律，且一經
    定其應適用之法律後，即須整體適用之，除法有明文外，不
    得任意割裂適用。茲將比較新舊法結果，分述如下：
  (一)刑法分則編各罪所定罰金之貨幣單位原為銀元，依修正前刑
    法第33條第5 款規定，罰金刑為銀元1 元以上，而有關罰金
    與罰金倍數之調整及銀元與新臺幣之折算標準，另有罰金罰
    鍰提高標準條例、現行法規所定貨幣單位折算新臺幣條例規
    定之，除罰金以1 銀元折算3 元新臺幣外，並將72年6 月26
    日以前修正之刑法部分條文罰金數額提高為10倍，其後修正
    者則不再提高倍數，亦即刑法分則各罪罰金數額視上開情形
    分別提高為30倍或3 倍；就刑法第284 條第1 項規定而言，
    其罰金部分之法定刑度為「銀元五百元（即新臺幣一萬五千
    元）以下，銀元一元（即新臺幣三十元）以上」。而95年7
    月1 日起，新修正刑法第33條第5 款則將罰金刑提高為新臺
    幣一千元以上，並以百元計算之，且因同款所定罰金貨幣單
    位已改為新臺幣，乃增訂刑法施行法第1 條之1 規定，將刑
    法分則編各罪所定罰金之貨幣單位亦配合修正為新臺幣，並
    為使刑法分則編各罪所定罰金之最高數額與修正前趨於一致
    ，規定將罰金數額提高為30倍（但72年6 月26日至94年1 月
    7 日新增或修正之條文，就其所定數額提高為3 倍），就刑
    法第284 條第1 項規定而言，其罰金部分法定刑度已變更為
    「新臺幣一萬五千元以下，新臺幣一千元以上」，經比較前
    後規定之刑度，應以修正前之規定對被告較為有利。
  (二)對於未發覺之罪自首而接受裁判者，修正前刑法第62條前段
    係採必減原則，新修正則改採得減原則，是以修正前規定有
    利於行為人。
  (三)修正前刑法第41條第1 項前段係規定「犯最重本刑為五年以
    下有期徒刑以下之刑之罪，而受六個月以下有期徒刑或拘役
    之宣告，因身體、教育、職業、家庭之關係或其他正當事由
    ，執行顯有困難者，得以一元以上三元以下折算一日，易科
    罰金。」又修正前罰金罰鍰提高標準條例第2 條（現已刪除
    ）規定，就其原定數額提高為100 倍折算1 日，是修正前之
    易科罰金折算標準，最高以銀元300 元折算1 日，經折算為
    新臺幣幣值後，為以新臺幣900 元折算為1 日。而新修正同
    條項前段乃規定：「犯最重本刑為五年以下有期徒刑以下之
    刑之罪，而受六個月以下有期徒刑或拘役之宣告者，得以新
    臺幣一千元、二千元或三千元折算一日，易科罰金。」比較
    修正前後，亦以修正前之規定有利於被告。
  (四)綜合比較結果，均以修正前規定對被告有利，自應依新修正
    同法第2 條第1 項前段規定，整體適用其行為時之修正前刑
    法相關規定。
五、核被告所為，係犯刑法第284 條第2 項前段（起訴書漏載前
    段部分）之業務過失傷害罪。按刑法所稱之自首，祇以犯人
    在其犯罪未發覺前，自行向該管公務員申告其犯罪事實，而
    接受裁判為已足，至於嗣後對於阻卻責任之事由有所辯解，
    乃辯護權之行使，不能據此即認其先前之自首失其效力。查
    本件告訴人並未向警方報案，亦不知被告報案乙節，迭據告
    訴人陳明在卷，又被告確於肇事當日，在告訴人送醫後，主
    動向警方報案，承認肇事，有前揭95年3 月11日晚間8 時至
    翌日凌晨0 時員警工作紀錄簿得憑，是應依修正前刑法第62
    條前段規定，減輕其刑。本院爰審酌其無犯罪紀錄，有臺灣
    高等法院被告前案紀錄表在卷可查，是素行良好，另盱衡本
    件其與告訴人間之過失程度、告訴人所受傷勢、尚未與告訴
    人達成民事賠償之和解等一切情狀，茲量處如主文所示之刑
    ，並依修正前第41條第1 項前段規定，諭知易科罰金之折算
    標準。
據上論斷，應依刑事訴訟法第299 條第1 項前段，刑法第2 條第
1 項前段、第284 條第2 項前段、修正前第62條前段、修正前第
41條第1 項前段，刑法施行法第1 條之1 ，修正前罰金罰鍰提高
標準條例第2 條，判決如主文。
本案經檢察官馬凱蕙到庭執行職務。
中　　華　　民　　國　　96　　年　　6 　　月　　4 　　日
                  刑事第十四庭  審判長法　官  林海祥
                                      法  官  汪怡君
                                      法  官  朱敏賢
以上正本證明與原本無異。
如不服本判決應於送達後10日內向本院提出上訴狀。
                                      書記官　郭勝華
中　　華　　民　　國　　96　　年　　6 　　月　　4 　　日
附錄本案論罪科刑法條全文：
刑法第284 條：
因過失傷害人者，處六月以下有期徒刑、拘役或五百元以下罰金
。致重傷者，處一年以下有期徒刑、拘役或五百元以下罰金。
從事業務之人，因業務上之過失傷害人者，處一年以下有期徒刑
、拘役或一千元以下罰金。致重傷者、處三年以下有期徒刑、拘
役或二千元以下罰金。
